【裁判字號】    90,重訴,213
【裁判日期】    951130
【裁判案由】    土地所有權移轉登記等
【裁判全文】
臺灣桃園地方法院民事判決             90年度重訴字第213號
原      告  庚○○
訴訟代理人  江松鶴律師
被      告  甲○○?住桃園縣中.
            己○○
            戊○○
上三人共同
訴訟代理人  邱秀珠律師                  1
            乙○○
            壬○○
            丙○○
            辛○原名黃春媛）.
            丁○○
            癸○○
上列當事人間土地所有權移轉登記事件，本院於民國95年11月2
日言詞辯論終結，判決如下：
    主  ??文
原告之訴駁回。
訴訟費用由原告負擔。
    事實及理由
一、本件被告壬○○、丙○○、辛○（原名黃春媛）、丁○○、
    癸○○經合法通知未於最後言詞辯論期日到場，核無民事訴
    訟法第386 條各款所列情形，爰依原告聲請，准為一造辯論
    判決。
二、原告主張：
(一)原告之之祖父黃煥成於89年2 月29日將其所有坐落於桃園縣
    楊梅鎮○○○段214 之3 、215 、216 、210 之3 、210 之
    27、210 之28、211 之1 、211 之6 、211 之8 、212 之1
    、213 之2 、214 之1 、214 之4 、211 之2 地號等十四筆
    土地（下稱系爭土地）贈與原告，當時係由代書子○○承辦
    。原告於89年11月23日向桃園縣楊梅地政事務所申請土地贈
    與所有權移轉登記，然被告甲○○卻早於89年11月16日向該
    地政事務所提出停止受理過戶之聲請，楊梅地政事務所遂以
    涉及私權爭執，將案件予以駁回。再者，被繼承人黃煥成已
    於89年3 月14日死亡，原告於90年3 月2 日委請江松鶴律師
    代為發律師函請繼承人（即被告）配合辦理繼承登記，而僅
    有被告丙○○、黃春媛、丁○○等三人同意配合，以致迄今
    均未辦妥繼承登記，故請求被告甲○○、乙○○、壬○○、
    丙○○、己○○、辛○（即黃春媛）、戊○○、丁○○、癸○○等九人，應就其被繼承人黃煥成對原告贈與之土地辦理
    繼承登記完畢，並將贈與土地之所有權移轉登記予原告。
(二)本件不動產贈與契約係完全有效成立：被繼承人黃煥成於88
    年間年邁多病，惟精神良好，亟需原告之父即被告丙○○及
    原告之母寅○○照顧，黃煥成要求被告丙○○向任職之世聯
    倉運股份有限公司提出留職停薪申請，後經公司負責人即被
    告乙○○准予留職停薪。丙○○留職停薪後無現金收入，黃
    煥成方積極將其所有財產為適當的處理，致有本件贈與之情
    事。而本件贈與公契係代書子○○之妻邱春英所書寫，經贈
    與人黃煥成審閱後，遂將其印鑑章交由子○○代書代為蓋印
    於公契上。被繼承人黃煥成習慣由代書（或其事務員）填妥
    公契後，經其審閱再由代書用印，不親簽姓名而均以蓋章代
    替簽名，此可從黃煥成與被告乙○○委託歐文世代書辦理買
    賣及贈與登記申請書、代書子○○承辦黃煥成生前多次承買
    土地之公契等書面中得知。又子○○代書於另案台灣新竹地
    方法院（下稱新竹地院）90年度訴字第618 號塗銷所有權移
    轉登記事中，以書狀提出被告乙○○的身分證影本，若被告
    乙○○不知本件贈與事實，怎會要求子○○代書趕快辦理
    本件同段210 之1 及210 之5 土地予被告乙○○，此亦有代
    書子○○向桃園縣政府申請該兩筆之使用分區證明可證。再
    者，被繼承人黃煥成於89年2 月29日訂立系爭契約，將位於
    楊梅鎮○○○段210 之3 地號等十四筆土地贈與原告。詎被
    繼承人黃煥成於89年3 月14日因突發性心衰竭去逝，於喪事
    處理完畢後，原告之父丙○○即要求土地登記代理人依法辦
    理移轉登記事宜，89年10月12日始申報贈與稅，國稅局於受
    理審查期間曾行文至桃園縣壢新醫院查詢被繼承人黃煥成於
    訂立契約前之身體狀況，且於89年11月20日核發免稅證明，
    均足證贈與行為於生前即已成立。此外，本院90年9 月19
    日言詞辯論時，被告黃春媛稱：「對於原告訴之聲明沒有意
    見。我願意將土地移轉給原告。原告庚○○的母親有照顧黃
    煥成十幾年，…。」；被告丁○○稱：「對於原告訴之聲明
    沒有意見。我願意將土地移轉給原告。我父親有說過我大哥
    沒有照顧我弟弟，我曾聽我父親說乙○○沒有照顧丙○○，
    並趁我父親行動不方便偷偷移轉他的財產，我有聽說父親要
    將教練場給我哥哥丙○○，至於教練場是哪幾筆土地我則不
    清楚。因我父親有太多土地。我父親人很謹慎，他不會告訴
    我們。我只知我哥哥乙○○欠我父親很多錢都沒有清償。」
    ，由以上兩位被告之答辯可知，本件贈與係屬真實且原告之
    父母對祖父之照顧乃屬實情。
(三)有關被繼承人黃煥成生前之聽力乙事，從原告所提相片四紙
    及許詩典醫師之證詞，可知祖父黃煥成君絕非嚴重之聽力障
    礙，被告之答辯顯不可採。
(四)有關民法第407條業於88年4月21日修正公布刪除，並於89年
    5 月5 日施行，其要旨為：「贈與為債權契約，於依民法第
    153 條規定成立時，即生效力。惟依現行條文規定，以非經
    登記不得移轉之財產權為贈與者，須經移轉登記始生效力，
    致不動產物權移轉之生效要件與債權契約之生效要件相同，
    而使贈與契約之履行與生效混為一事。為免疑義，爰本條刪
    除。」。再者，本件贈與之發生係於89年2 月間，應依「實
    體從舊」原則解釋。
(五)有關節稅之依據，無論係依農業發展條例或都市計劃法之規
    定，只要能節稅均吻合被繼承人之意思。再者，按土地法第
    76條第1 項之規定，土地之移轉須繳納登記規費，多一次的
    移轉就多一次登記規費，當然亦非被繼承人之所願。子○○
    代書證稱之農業發展條例修正後農地移轉給直系親屬完全免
    稅，所指之農地即為同段之都市計劃外農地216 之1 、213
    、214 、217 之1 、246 。故黃代書前後之證詞並沒有任何
    瑕疵及矛盾，全係事實。
(六)有關原告之父丙○○於93年8 月11日開庭時所陳述之言詞:
    「有到系爭土地現場，要分割的土地與本案無關，乙○○的
    廠房並不是在系爭土地上面」乙節，實則被繼承人黃煥成生
    前為土地的分割事務曾請丑○○代書辦理，該欲分割之地號
    為楊梅鎮○○○段210 之12地號，此可由被告乙○○提出土
    地複丈成果圖觀之，地號212 之1 並無建物。再者，214 之
    1 地號為水池位置。以上之土地複丈成果圖實與被繼承人當
    時欲辦理楊梅鎮○○○段210 之12地號土地分割之事宜無涉
    。
(七)關於印鑑證明之申領，被告丙○○已說明原委，絕無偽造之
    情事。被告甲○○、戊○○、己○○推論: 「至少自89年2
    月14日起，黃煥成之印鑑章即在丙○○、寅○○持有中。」
    原告否認之，而此僅為被告之臆測，依舉證原則應由彼等舉
    證之。
(八)綜上所述，爰依民法第153條、第406條、第1148條之規定，
    提起本件訴訟，並聲明：
?、被告等應就被繼承人黃煥成贈與原告之系爭土地辦理繼承登
    記，並將該土地所有權移轉登記予原告。
?、訴訟費用由被告等連帶負擔。
三、被告甲○○、己○○、戊○○則以：
(一)被繼承人黃煥成絕未贈與系爭土地予原告：被繼承人黃煥成
    生前並未特別鍾愛原告，原告又非長孫，黃煥成絕不可能同
    意將公告現值達新台幣上億元之系爭土地贈與原告，尤其不
    可能先後不到一個月內贈與系爭土地予原告及贈與關西15筆
    土地予原告之父丙○○，各該贈與移轉契約書均係偽造。如
    黃煥成真有意將系爭土地贈與原告，依常理，至少會告知被
    告或其他兄弟姊妹之全體或數人，然被告及其他兄弟姐妹均
    未與聞，尤其，被告甲○○與父母向極親密，如有其事，豈
    有未獲告知之理。再者，黃煥成既於89年2 月21日委託代書
    葉弘昌辦理楊梅鎮○○○段210-12地號土地分割為二筆，並
    有意依分割結果分別贈與同案被告乙○○、丙○○，則如黃
    煥成另將贈與其他土地予乙○○、丙○○，依一般情況，理
    當待該筆土地辦理分割完畢或確定撤銷或被駁回申請（89年
    3 月20日）後，連同其他擬贈與之土地一併辦理贈與，沒有
    必要於89年2 月29日先辦理系爭土地贈與丙○○之子庚○○
    ，日後再辦理210-12地號分割後之一筆贈與丙○○，耗費金
    錢並增加麻煩。且既要贈與乙○○、丙○○二人，不可能僅
    辦理贈與丙○○之子庚○○，而不同時辦理贈與乙○○或其
    子。而上開210-12地號土地之所以須分割後再贈與，實係因
    該筆土地有部分為乙○○之廠房使用中，既然黃煥成會注意
    到乙○○廠房使用中之土地不能贈與丙○○，則就同係乙○○廠房使用之同段212-1 、214-1 地號土地亦不可能同意贈
    與丙○○，然本件原告起訴請求之依據土地贈與所有權移轉
    契約書，不但未待210-12地號土地分割完畢再行辦理，還將
    被告乙○○廠房使用之212-1 、214-1 地號土地納入贈與原
    告範圍內，可見，系爭土地贈與所有權移轉契約書係偽造，
    黃煥成並不曾同意將系爭土地贈與移轉登記予原告。且上開
    210-12地號土地位於楊梅鎮，黃煥成既會找楊梅之代書葉弘
    昌辦理屬於楊梅地政事務所轄區內之業務，豈會就系爭同屬
    楊梅鎮與上開210-12地號相鄰之土地，另找關西鎮之子○○
    代書辦理？尤其，新竹縣關西鎮與桃園縣楊梅鎮並非相鄰鄉
    鎮，兩鎮間相隔新竹縣新埔鎮跟桃園縣龍潭鄉，黃煥成並無
    就系爭楊梅鎮之土地委託關西子○○代書辦理贈與之可能。
    此外，被繼承人黃煥成就關西土地之處理，除曾告知被告及
    其他兄弟姊妹外，為明確計，並委任律師曾肇昌見證授權書
    ，本件被繼承人黃煥成如有贈與系爭土地之意思，依其性格
    亦會書立書面，其既未書立書面，要難認有贈與土地與原告
    之事實。
(二)代書子○○證言不實：證人子○○於90年5月30日在本院證
    稱：「黃煥成交給我土地所有權狀、印鑑證明、戶籍資料，
    印章是等到我填好了資料，由黃煥成拿到事務所交付我來蓋
    。」然本件土地贈與所有權移轉契約書係子○○於89年2 月
    29 日 所制作，而本件之印鑑證明乃89年3 月13日黃煥成去
    世前一日才由丙○○領取，此為丙○○、寅○○所承認，並
    有新竹縣關西鎮戶政事務函覆本院之申請書在卷可參。從而
    ，證人子○○謂黃煥成交給印鑑證明等文件，待其填好資料
    ，再由黃煥成拿到事務所交給伊蓋用等語，顯與先於89年2
    月29 日 用印制作移轉契約書，再於89年3 月13日後始取得
    印鑑證明之事實不合。再者，證人子○○於90年10月25日在
    新竹地院90年度訴字第618 號另案第一次作證時稱：「黃煥
    成從89 年1月11日來找我，到89年2 月14日，聽力、語言能
    力都正常，與先前沒有兩樣，相關交談都是我和他直接對談
    」等語，然本件土地贈與所有權移轉契約書係子○○於89年
    2 月29日所制作，子○○竟稱黃煥成於89年1 月11日至89年
    2 月14日去找他，姑不論子○○謂黃煥成去代書事務所找他
    一節並非事實，縱依其所言，則89年2 月29日制作土地贈與
    移轉契約書時，黃煥成顯然未前去蓋章。而黃煥成有嚴重聽
    力障礙，壢新醫院醫師許詩典到院證稱：「其係黃煥成88
    年1 月及88年4 月住院時之主治醫師，與黃煥成講話必須很
    大聲他才聽得到，必須走近他面前30、40公分處大聲說話」
    等語。子○○如確有與黃煥成接觸，必知必須在詎離30、40
    公分內大聲說話，始能與黃煥成溝通，此種狀況豈能謂聽力
    正常，可見89年2 月間子○○事實上未與黃煥成接觸，因而
    不知悉其聽力障礙之狀況而稱其聽力正常。此外，子○○於
    本院稱：「…當時我記得的原則是住宅區的土地有兩筆，為
    節稅關係，分給乙○○、丙○○各一筆…還有兩筆公設保留
    地要分配給乙○○，乙○○事後在黃煥成去世前一日有委託
    我辦理」，然查乙○○已否認委託子○○辦理過戶，其過去
    亦不曾委託子○○辦理任何一件土地登記；而子○○於新竹
    地院另案亦承認黃煥成過去不曾就楊梅之土地委託其辦理，
    所委託者均係關西之土地云云。足見證人子○○所謂黃煥成
    委託其系爭楊梅之土地登記，顯非真實。此外，系爭土地均
    係公共設施保留地，依都市計畫法第50條之1 之規定，繼承
    或贈與直系血親而移轉時毋庸繳納遺產稅或贈與稅，故其免
    稅與農業發展條例之規定根本無關。證人子○○於91年5 月
    22日在本院作證時陳稱: 「…都市計畫法中有規定移轉給直
    系親屬可以免贈與稅及增值稅。丙○○覺得土地過來過去很
    麻煩，所以他的部分願意給他的兒子」，然其94年4 月7 日
    在本院又稱：「因農發條例修正後，農地移轉給直系親屬完
    全免稅，不再受100 萬的限制，被繼承人可能要把農地過戶
    ，而且有意要過給丙○○，過年前，我有提到農地過給直系
    血親卑親屬可以免稅，被繼承人回去考慮。」、「被繼承人
    和證人寅○○來時就直接說要過戶給原告」云云。子○○二
    次證述，前者謂係依都市計畫法之規定可以免稅且移轉過戶
    給原告係丙○○之意思；後者謂係依農發條例之規定可以免
    稅且移轉過戶給原告係被繼承人黃煥成之意思。二次所述，
    前後矛盾不一，均不足採，後者更與法律之規定不符，此應
    係子○○於作證時已忘記免稅所適用之法律，然寅○○同日
    之證述所提出免稅所適用之法律，竟與子○○所證相符，顯
    係二人於開庭前串供所致。
(三)印鑑證明之領取如非本人親自前往戶政機關領取而由他人代
    領時，須具備其他要件，本件新竹縣關西鎮戶政事務所函覆
    本院有關黃煥成印鑑證明申請情形，可看出89年2月14日原
    告之母寅○○以代理人之名義申請黃煥成之印鑑證明二份係
    私自辦理關西14筆農地及1 筆建地過戶之用，89年3 月13日
    原告之父丙○○以代理人之名義申請黃煥成之印鑑證明二份
    ，其中一份亦係私自辦理本案土地過戶之用。丙○○於91年
    11月28日在本院陳稱：「…我爸爸黃煥成是拿蓋好的委任狀
    給我，他交給我時就已經蓋好黃煥成的印章…」、「…委託
    書是在醫院蓋章的，那時我爸身體不好，所以我看到我太太
    蓋章在委託書上，我父親把章放在腰間的袋子裡面，我爸爸
    從袋子裡面拿出章來，交給我太太，由我太太將『黃煥成』
    的章蓋在委託書上…」云云。然關西鎮戶政事務所之委託書
    乃為例稿，係申請印鑑證明時由戶政事務所人員當場詢問確
    定本人未到場由代理人代領而代理人確有攜帶本人之印鑑章
    及身分證時，由戶政人員交付委託書予代理人填寫，此業經
    寅○○陳述：「（問：委任狀及申請書是否是在戶政事務所
    拿的？）是，當場要辦時，承辦人員才拿給我的。不是我事
    先拿申請書或委任狀回家蓋的」云云即明，丙○○所述顯與
    關西鎮戶政事務所之作業程序不合，所述自不足採。實際之
    情況，應係丙○○拿黃煥成身分證、印鑑章至關西鎮戶政事
    務所，並自任代理人申請黃煥成之印鑑證明。又寅○○就89
    年3 月13 日 以黃煥成代理人名義申請黃煥成印鑑證明部分
    ，於91年11 月28 日在本院稱：「因為我父親在3 月9 日入
    院，代書於3 月12日前打電話來說印鑑證明不夠…我父親在
    3 月12日急救前叫我回家要辦理申請印鑑證明，並交給我印
    章，我父親12日晚上急救，我13日就跟丙○○去戶政事務所
    辦理印鑑證明。委託書是13日（不知是寅○○說成12日，抑
    書記官誤載為12 日） 當日我拿黃煥成印章蓋的，那12日下
    午到13日上午期間黃煥成的印章、黃煥成的身份證在我身上
    ，我13日早上辦完以後我就將印章還給黃煥成」云云。依常
    理，黃煥成住院期間豈可能有心思用在過戶土地予原告一事
    ，尤其當天狀況不好，到晚上尚須急救，自不可能囑寅○○
    領取印鑑證明事。而丙○○、寅○○夫婦竟於3 月12日晚上
    黃煥成急救後，急於翌日領取印鑑證明，渠等為爭財產之念
    ，甚為明顯。且89 年3月13日其病逝前一日，因前一晚急救
    ，兒女均不放心，整日整夜均有被告兄弟姊妹在醫院內看護
    ，並無任何人聞及黃煥成囑丙○○或寅○○領取印鑑證明事
    ，亦無任何人看見丙○○、寅○○於89年3 月13日上午將黃
    煥成印章、身份證交還黃煥成，足見寅○○之陳述顯非事實
    。本件黃煥成之印鑑證明實係寅○○、丙○○夫妻利用持有
    或得任意取得黃煥成之身分證、印章之便而領取。
(四)黃煥成乃民國前一年出生，當時已逾90歲，與丙○○一家同
    住山上（不同之房屋，黃煥成另有僱人照顧），丙○○夫妻
    確有未經黃煥成同意取得黃煥成身分證、印章之可能。暫不
    論寅○○盜用黃煥成之印鑑章領取印鑑證明一節，至少黃瑞
    慧於89 年2月14日取用黃煥成之印鑑章領取印鑑證明後，寅
    ○○是否有交還印鑑章、身分證予黃煥成，即屬可疑，被告
    主張其未交還，而交還印鑑章乃積極事實，原告仍應舉證證
    明寅○○於89年2 月14日辦理申請印鑑證明完畢後有交還印
    鑑章予黃煥成及黃煥成89年2 月29日委託代書蓋章於所有權
    移轉登記契約書及黃煥成再於89年3 月12日交予丙○○、寅
    ○○印鑑章以申領黃煥成印鑑證明等情，否則，原告之主張
    即不應採信。此外，本件被告乙○○與原告之母寅○○，於
    另案被檢察官以涉嫌偽造有價證券、偽造文書提起公訴，雖
    尚未判決，但寅○○已承認未經黃煥成同意即蓋用黃煥成印
    鑑章開立支票。而丙○○於89年3 月14日上午9 時24分曾在
    新竹國際商業銀行關西分行領取黃煥成之存款22萬元，此並
    為原告所不爭執，由此可看出丙○○、寅○○夫婦能任意使
    用黃煥成之印鑑章，此實係因黃煥成之印鑑章在丙○○夫妻
    持有中或渠等得隨時取得之掌握中。
(五)依89年債篇修正前民法第407 條之規定，黃煥成於89年3 月
    14日去世，原告主張贈與之時間為89年2 月29日，縱有贈與
    ，雙方之法律關係自應依舊法之規定，依上開規定，系爭土
    地既未辦理移轉登記，縱有贈與，其贈與不生效力。
(六)系爭14筆土地均係公共設施保留地，依都市計劃法第50條之
    1之規定，固得免徵遺產稅，惟其究係黃煥成遺產之一部分
 ? ，在繼承人依遺產稅法第8條第1項規定繳清遺產稅前，不得
    辦理移轉登記，且依遺產稅法第41條及第41條之1之規定，
    在無任一繼承人，即全體被告中任一人按其法定應繼分繳納
    其個人應分擔之部分遺產稅前，尚不得辦理不動產之公同共
    有繼承登記。本件被繼承人黃煥成之遺產尚未繳清遺產稅，
    亦無一被告繳清按其個人應繼分應分擔之遺產稅款，此為兩
    造所不爭執。從而，原告訴請被告就系爭黃煥成所遺14筆土
    地辦理繼承登記，並移轉登記予原告，自於法未合等語置辯
    。
(七)綜上所述，原告之訴顯無理由，並聲明：
?、原告之訴駁回。
?、訴訟費用由原告負擔。
三、被告乙○○則以：
(一)因被告父親黃煥成於89年3 月3 日曾要求被告、丙○○、訴
    外人寅○○及代書葉弘昌一同至楊梅鎮○○○段210-12 地
    號處，進行土地分割事宜，當時黃煥成表示以位於210-12地
    號上之天然籬笆作為分割界限之準據，等分割完畢後，將該
    界限之北側分予丙○○，其南側則分予被告，以免影響被告
    所經營之世聯倉運股份有限公司之使用，另有三七五租約之
    土地則分給其餘7 個女兒，但當時因分割定有期限須補件辦
    理，又黃煥成碰巧身體不適而延誤補件一事，致未完成分割
    事宜，故原告稱黃煥成已於89年2 月29日將被告廠房所使用
    之楊梅鎮○○○段212-1 及214-1 地號贈與予原告一事，並
    不合理。且黃煥成明知系爭之212-1 及214-1 地號土地已由
    被告所設立之公司廠房使用中，實不可能將該系爭土地贈與
    原告，而造成被告與原告之困擾。再者，據黃煥成之習慣，
    其關於楊梅地區土地之相關事宜均委由楊梅鎮之代書鍾金來
    、林鐘祥及葉弘昌等人辦理，原告辯稱黃煥成土地贈與一事
    係由關西之子○○代書辦理，完全違反黃煥成過去之習慣。
    而被告亦未曾委託代書子○○辦理相關事宜，更不曾提供身
    分證影本予代書子○○，代書子○○所陳報之身分證影本應
    係丙○○、寅○○夫妻自黃煥成處取出所交付之。
(二)被告身為長子，工作之餘並為黃煥成順利處理土地及債權清
    償訴訟等事宜；然原告之父丙○○於70年將父親黃煥成所託
    付之事業經營不善，致倒閉負債二千二百多萬元並避居台中
    、高雄等地，係由被告出面代為處理及清償債務後，原告之
    父及其全家才得返鄉過正常生活，然觀原告主張黃煥成所贈
    與原告及其父丙○○之土地應共有29筆（贈與原告楊梅地區
    14筆土地，與丙○○關西地區14筆土地，共計有90,013平方
    公尺），占被繼承人黃煥成全部所有土地（應為49筆，共有
    1392,923平方公尺）之比例達67.71 ％，然而黃煥成共有二
    子七女，其他一子七女共八人所能繼承面積僅佔32.29 ％，
    兩者之比例過於懸殊，並不符社會經驗法則。
(三)綜上所述，原告之訴顯無理由，並聲明：
?、原告之訴駁回。
?、訴訟費用由原告負擔。
四、查兩造均為黃煥成之共同繼承人，系爭土地原均為黃煥成所
    有之事實，為兩造所不爭執，並有土地登記簿謄本在卷可證
    ，堪可信為真實。本件爭點為，被繼承人黃煥成是否有將系
    爭不動產贈與原告？爰論述如下：
五、原告主張黃煥成於89年2 月29日將系爭不動產贈與原告，當
    時係委由代書子○○辦理等語，為被告所否認。
(一)查證人子○○即原告所稱之承辦代書子○○於本院審理時證
    稱：「黃煥成交給我土地所有權狀、印鑑證明、戶籍資料，
    印章是等到我填好了資料，由黃煥成拿到事務所交付我來蓋
    。」（見本院90年5 月30日言詞辯論筆錄）。然查，本件土
    地贈與所有權移轉契約書係子○○於89年2 月29日所制作，
    而本件之印鑑證明乃89年3 月13日黃煥成去世前一日才由丙○○領取，此為丙○○、寅○○所承認，並有新竹縣關西鎮
    戶政事務函覆本院之申請書在卷可參。從而，證人子○○謂
    黃煥成交給印鑑證明等文件，待其填好資料，再由黃煥成拿
    到事務所交給伊蓋用等語，顯與先於89年2 月29日用印製作
    移轉契約書，再於89年3 月13日後始取得印鑑證明之事實不
    合。
(二)再者，證人子○○於在新竹地方法院（下稱新竹地院）90年
    度訴字第618 號案件審理時證稱：「黃煥成從89年1 月11日
    來找我，到89年2 月14日，聽力、語言能力都正常，與先前
    沒有兩樣，相關交談都是我和他直接對談」（見上開案件90
    年10月25日言詞辯論筆錄）。惟查黃煥成有嚴重聽力障礙一
    節，業據壢新醫院醫師許詩典到院證稱：其係黃煥成88年1
    月及88年4 月住院時之主治醫師，與黃煥成講話必須很大聲
    他才聽得到，必須走近他面前30、40公分處大聲說話等語。
    衡諸黃煥成之年紀，其聽麗當隨時間經過，更加惡化，是本
    件子○○如確有與黃煥成接觸，必知必須在詎離30、40公分
    內大聲說話，始能與黃煥成溝通，而此種狀況實難謂黃煥成
    之聽力正常，勘認89年2 月間，子○○事實上未與黃煥成接
    觸，因而不知悉其聽力障礙之狀況而稱其聽力正常。
(三)此外，子○○於本院審理時證稱：「…當時我記得的原則是
    住宅區的土地有兩筆，為節稅關係，分給乙○○、丙○○各
    一筆…還有兩筆公設保留地要分配給乙○○，乙○○事後在
    黃煥成去世前一日有委託我辦理」等語，業為乙○○所否認
    ；而子○○於新竹地院之上開案件審理時，亦承認黃煥成過
    去不曾就楊梅之土地委託其辦理，所委託者均係關西之土地
    等語。足見證人子○○所謂黃煥成委託其辦理系爭位於楊梅
    之不動產之土地登記，實有可疑。
(四)查系爭土地均係公共設施保留地，有土地登記簿謄本在卷可
    參，是依都市計畫法第50條之1 之規定，繼承或贈與直系血
    親而移轉時毋庸繳納遺產稅或贈與稅。查證人子○○於在本
    院審理時證稱「…都市計畫法中有規定移轉給直系親屬可以
    免贈與稅及增值稅。丙○○覺得土地過來過去很麻煩，所以
    他的部分願意給他的兒子」（見本院91年5 月22日言詞辯論
    筆錄），然其嗣後在本院審理時又證稱：「因農發條例修正
    後，農地移轉給直系親屬完全免稅，不再受100 萬的限制，
    被繼承人可能要把農地過戶，而且有意要過給丙○○，過年
    前，我有提到農地過給直系血親卑親屬可以免稅，被繼承人
    回去考慮。」、「被繼承人和證人寅○○來時就直接說要過
    戶給原告」（見94年4 月7 日言詞辯論筆錄）。觀之子○○
    二次證述，前者謂係依都市計畫法之規定可以免稅且移轉過
    戶給原告係丙○○之意思；後者謂係依農發條例之規定可以
    免稅且移轉過戶給原告係被繼承人黃煥成之意思。二次所述
    ，前後矛盾不一，究竟何者為真，抑或皆屬虛言，亦屬有疑
    。
四、查證人寅○○即原告之母於本院審理時證稱: 「〈（提示戶
    政事務所申請書）問：89年2 月14日，是否有去聲請印鑑證
    明？為何要去辦理印鑑證明？〉應該是過年時尚未過完年，
    我父親催代書上班，我與我父親去代書那裡，代書說要印鑑
    證明，所以2 月14日我與我父親一起去申請印鑑證明。（問
    ：你父親是否有親自去戶政事務所裡面辦理？）因為我父親
    只有一隻腳，他去不方便，他留在車上，由我去辦理。（問
    ：黃煥成有無說要辦理哪一筆土地？）2 月14日第一次申請
    二件印鑑證明，是分別要用關西及楊梅的。但是關西103 號
    土地用掉了此二張，所以楊梅部分有缺印鑑證明，所以才會
    有89年3 月13日再行申請印鑑證明之事。（問：89年2 月14
    日印鑑登記證明申請書上面的「黃煥成」章是誰蓋的？）那
    時是我父親留在車子裡面，將章交給我，由我拿章給承辦人
    員蓋在上面的。〈（提示委任狀）問：委任書是如何為之？
    〉委任書是我在戶政事務所裡面填的，章是由我拿給承辦人
    員蓋的。（問：是否有拿到身分證及印章？）章及身分證我
    使用完後，我就拿給我父親。車上只有我與我父親二人。沒
    有其他人」（見本院91年11月28日言詞辯論筆錄）。寅○○
    為原告之母，其自承於89年2 月29日時以黃煥成之印章，於
    委任書及印鑑證明申請書上用印，而非由黃煥成自行用印，
    是該時寅○○處於可自由使用黃煥成印章之狀態，即該時黃
    煥成之印章已處於寅○○之支配下。寅○○雖主張其於該日
    完成上開申請印鑑證明之行為後，即將上開印章歸還黃煥成
    等情，惟無人能證明其說是否屬實，是證人寅○○於89年2
    月29日以後，是否已將黃煥成之印章歸還本人，抑或仍自行
    占有中，實屬有疑。
五、
(一)被告丙○○於本院審理時自承：「（問: 是否於89年3 月13
    日於戶政聲請印鑑證明？）有，因為我爸爸在醫院，代書說
    辦理土地事件，沒有說明哪幾筆土地，需要印鑑證明，至於
    代書是告訴黃煥成或是告訴我太太，我則不清楚，黃煥成叫
    我的太太去辦，我太太就叫我去辦，我就去辦理印鑑證明，
    我忘了我太太是否有去。我爸爸黃煥成是拿蓋好的委任狀給
    我，他交給我時就已經蓋好黃煥成的印章，至於黃煥成的印
    章是否有交給我印章我則忘記了。我辦好之後，我將文件直
    接交給黃代書。我交給黃代書此張印鑑證明。（問：委任狀
    的部分是黃煥成親自簽名或是你自己寫的？）在我的記憶中
    ，委任狀我沒有寫半個字。我記得是我爸爸拿給我時都是已
    經寫好了，再拿給我。〈（問：聲請印鑑登記證明申請書，
    你的名字是誰寫的？）（法官提示印鑑登記證明申請書）這
    上面的名字是我親自簽的。〉（提示委任狀，問是誰寫的？
    ）委任狀上面的字是我寫的。（問：為何你記得委任狀中你
    沒有寫任何字？）這可能是我記錯了。（問: 委任書上關於
    「黃煥成」的章，是誰蓋的？）那時我爸在醫院，我是從醫
    院過去戶政事務所，委託書是在醫院蓋章的，那時我爸身體
    不好，所以我看到我太太蓋章在委託書上，我父親把章放在
    腰間的袋子裡面，我爸爸從袋子裡面拿出章來，交給我太太
    ，由我太太將「黃煥成」的章蓋在委託書上。至於委託書是
    我先寫好的再蓋章或是蓋好章之後再寫的我則忘記了。」（
    見本院91年11月28日言詞辯論筆錄）；而證人寅○○於本院
    審理時證稱: 「（問: 89年3 月13日，是否有請妳先生再申
    請印鑑證明？）有。（問：為何知道要請領印鑑證明？）因
    為我父親是3 月9 日入院，代書於3 月12日前打電話來說印
    鑑證明不夠，二張印鑑證明已經用在關西上面，我在2 月14
    日請二份印鑑證明，本來是關西用壹份，楊梅用壹份，但是
    關西用掉了此二張印鑑證明，所以楊梅沒有印鑑證明可用。
    我父親在3 月12日急救前叫我回家要辦理申請印鑑證明，並
    交給我印章，我父親12日晚上急救，我13日就跟丙○○於13
    日去戶政事務所辦理印鑑證明。委託書是12日當日我拿黃煥
    成印章蓋的，那12日下午到13日上午期間黃煥成的印章、黃
    煥成的身分證在我身上，我13日早上辦完以後我就將印章還
    給黃煥成了。（問: 3 月13日之委任狀是在哪裡蓋的？）戶
    政事務所蓋的。（問: 委任狀及申請書是否是在戶政事務所
    拿的？）是，當場要辦時，承辦人員才拿給我的。不是我事
    先拿申請書或委任狀回家蓋的。」（見本院91年11月28日言
    詞辯論筆錄）。被告丙○○、證人寅○○雖均聲稱彼等係經
    由黃煥成之委託而於89年3 月13日辦理黃煥成之印鑑證明，
    然彼等卻對於「黃煥成之委任狀」上黃煥成之印章究竟是於
    何時、何地用印為完全不同之供述，倘若彼等真受黃煥成委
    託辦理印鑑證明之申請，當無不知黃煥成究竟係如何委託之
    理。況丙○○供述委託書係其「目睹」: 「「在醫院時」，
    黃煥成把章放在腰間的袋子裡面，我爸爸從袋子裡面拿出章
    來，交給我太太（寅○○），由我太太將「黃煥成」的章蓋
    在委託書上」等情，與寅○○所證稱之係黃煥成將印章交給
    其，尤其在「戶政事務所」用印之情，實屬差異甚鉅。而丙○○、寅○○為原告父母，本有偏頗之虞，經本院隔離訊問
    彼等2 人後，更足徵彼等供述之矛盾。
(二)至於寅○○證述: 「…我父親在3 月12日急救前叫我回家要
    辦理申請印鑑證明，並交給我印章，我父親12日晚上急救，
    我13日就跟丙○○去戶政事務所辦理印鑑證明。委託書是12
    日當日我拿黃煥成印章蓋的，那12日下午到13日上午期間黃
    煥成的印章、黃煥成的身份證在我身上，我13日早上辦完以
    後我就將印章還給黃煥成」云云。依證人寅○○證述之情節
    ，黃煥成於89年3 月12日晚間急救，情況危急，於性命交關
    之際，衡諸常情，難認仍有餘力交代媳婦去領取印鑑證明，
    是證人寅○○所證述之情節，已有可疑。況被告甲○○、己○○、戊○○辯稱: 於89年3 月13日黃煥成病逝前一日，因
    前一晚急救，兒女均不放心，整日整夜均有被告兄弟姊妹在
    醫院內看護，並無任何人聞及黃煥成囑丙○○或寅○○領取
    印鑑證明事等語，原告對此亦無法舉證證明黃煥成確實於性
    命危急之際，仍掛念需申請印鑑證明以利將系爭土地過戶予
    原告，原告該部分之主張，尚難信為真實。
六、況查繼承因被繼承人死亡而開始，為民法第1147條所明定。
    而被繼承人之權利義務因死亡而由繼承人承受，故被繼承人
    死亡後之法律關係，於繼承發生時即當然由繼承人繼承。本
    件原告未能舉證證明被繼承人黃煥成生前有意將系爭土地贈
    與原告，並委任子○○辦理過戶事宜，已如前述，且子○○
    不及辦妥移轉登記，黃煥成旋即死亡等情，為兩造所不爭執
    。則被告主張系爭土地於所有權移轉登記為原告名義前，因
    已發生黃煥成死亡之事實而開始繼承，依法系爭土地之所有
    權自89年3 月13日起即為兩造所共同繼承之遺產，即堪予採
    信。
七、按人之權利能力終於死亡，其權利義務因死亡而開始繼承，
    由繼承人承受。故關於遺產之法律行為，自當由繼承人為之
    ，被繼承人生前委任之代理人，依民法第550條之規定，其
    委任關係除契約另有訂定，或因委任事務之性質不能消滅外
    ，自應歸於消滅。所謂契約另有訂定，係指委任契約訂定無
    論何方死亡，委任關係仍繼續存在之特約而言（最高法院89
    年台上字第222 號判決參照）。查本件被繼承人於89年3 月
    13 日 死亡，依前揭之說明，黃煥成生前即使有委任子○○
    辦理移轉登記之事宜，其委任關係已然消滅，。
八、再者，民法第760 條規定：「不動產物權之移轉或設定，應
    以書面為之。」第531 條規定：「為委任事務之處理，須為
    法律行為，而該法律行為，依法應以文字為之者，其處理權
    之授與，亦應以文字為之。其授與代理權者，代理權之授與
    亦同。」，因此，代理不動產物權之移轉，其代理權之授與
    須以書面為之。否則，該授權無效。查黃煥成並未以書面委
    任子○○辦理系爭不動產之移轉登記，業經黃煥成證述在卷
    ，且為原告所不爭揭之說明，子○○自不權以黃煥成代理人
    名義辦理系爭土地移轉登記。
九、綜上所述，原告已未能舉證證明兩造之被繼承人黃煥成生前
    是否確有將系爭土地贈與原告，並委任代書子○○辦理移轉
    登記事宜等情，且因系爭不動產於89年11月23日始開始辦理
    所有權移轉登記之申請，已在被繼承人「即委任人」黃煥成
    死亡之後，斯時委任關係更已告終止，是原告起訴請求被告
    等應就被繼承人黃煥成贈與原告之系爭土地辦理繼承登記，
    並將該土地所有權移轉登記予原告之主張為無理由，應予駁
    回。
十、本件事證已臻明確，兩造其餘攻擊防禦方法，與判決結果不
    生影響，爰不一一論述，附此敘明。
十一、據上論結，本件原告之訴為無理由，依法判決如主文。
中    華    民    國    95    年    11    月    30    日
                  民事第一庭    法  官  陳婉玉
以上正本係照原本作成
如對本判決上訴，須於判決送達後20日內向本院提出上訴狀
中    華    民    國    95    年    11    月    30    日
                                書記官  劉雅玲


司法院資訊處製作；財團法人民間司法改革基金會備份。
